【裁判字號】    97,易,2152
【裁判日期】    980505
【裁判案由】    詐欺
【裁判全文】
臺灣彰化地方法院刑事判決              97年度易字第2152號
公  訴  人  臺灣彰化地方法院檢察署檢察官
被      告  丁○○
上列被告因詐欺案件，經檢察官提起公訴（97年度偵字第9970號
），本院判決如下：
    主  文
丁○○無罪。
    理  由
一、公訴意旨略以：被告丁○○知悉提供帳戶予不相識之人使用
    ，可能幫助不詳之犯罪集團隱匿真實身分，以作為犯罪集團
    進行詐欺犯罪所用，竟仍不違背其本意，基於幫助他人涉犯
    詐欺之犯意，於民國97年9月中旬某日，在臺中市某全家便
    利商店，將其所申辦之臺北富邦銀行員林分行（以下簡稱：
    富邦銀行）帳號000000000000號帳戶之存摺、金融卡及密碼
    ，交付予真實姓名年籍不詳之人，再由該名不詳人士將該存
    摺等物交由所屬詐騙集團使用。嗣有被害人甲○○接獲詐騙
    電話，對方佯稱為DHC公司之會計人員，誆稱伊先前購物時
    ，因誤設約定帳戶，將會按月扣款，必須依指示處理始能取
    消等語，致使被害人甲○○陷於錯誤，而於97年9月28日依
    指示操作自動櫃員機，因而匯款新臺幣（下同）28,137元至
    被告上開銀行帳戶內。另有被害人丙○○接獲詐騙電話，而
    於97年9月28日依指示匯1元至被告上開銀行帳戶內。因認被
    告涉有刑法第30條第1項前段、第339條第1項之幫助詐欺取
    財罪嫌等語。
二、按犯罪事實應依證據認定之，無證據不得認定其犯罪事實；
    又不能證明被告犯罪者，應諭知無罪之判決，刑事訴訟法第
    154條第2項、第301條第1項分別定有明文。次按認定不利於
    被告之事實，須依積極證據，苟積極證據不足為不利於被告
    事實之認定時，即應為有利於被告之認定，更不必有何有利
    之證據；又事實之認定，應憑證據，如未能發現相當證據，
    或證據不足以證明，自不能以推測或擬制之方法，以為裁判
    基礎；至刑事訴訟法上所謂認定犯罪事實之積極證據，係指
    適合於被告犯罪事實之認定之積極證據而言，雖不以直接證
    據為限，間接證據亦包括在內；然而無論直接或間接證據，
    其為訴訟上之證明，須於通常一般之人均不致有所懷疑，而
    得確信其為真實之程度者，始得據為有罪之認定，倘其證明
    尚未達到此一程度，而有合理之懷疑存在時，致使無從形成
    有罪之確信，根據「罪證有疑，利於被告」之證據法則，即
    不得遽為不利被告之認定（最高法院30年上字第816號、29
    年上字第3105號、40年臺上字第86號及76年臺上字第4986號
    判例意旨參照）。
三、公訴人認被告涉犯上開幫助詐欺取財罪嫌，無非以證人即被
    害人甲○○、丙○○於警詢之證述，及伊等於上開時間轉帳
    匯款之郵政自動櫃員機交易明細表、玉山銀行存款機交易明
    細表，與被告上開帳戶之開戶資料、對帳查詢單，以及證人
    即向被告收取上開帳戶存摺、金融卡（含密碼）之乙○○之
    證言等，為其主要論據。
四、訊之被告堅決否認有何上開幫助詐欺取財犯行，辯稱：其當
    時因甫失業2個多月，急於求職，適見自由時報廣告欄上刊
    登「誠徵電玩試打員、櫻花專員、薪56,000元」之廣告，乃
    依該廣告刊登之電話，撥打電話應徵工作，因對方要求須提
    供帳戶之存摺、金融卡，以便查看信用問題，其始交付上開
    帳戶之存摺、金融卡（含密碼）予該公司派來之證人乙○○
    ，其並無幫助詐欺取財之意思，其本身亦屬被害人等語。
五、經查：
  (一)富邦銀行帳號000000000000號帳戶，係被告申請設立一節，
    為被告所自承，並有該銀行97年10月8日北富銀員林字第71
    號函檢送被告之開戶資料及該帳戶之對帳查詢單在卷可參（
    見員警分偵字第0970024115號卷第11至16頁）。又證人甲○○、丙○○均因接獲詐騙電話，而分別於上述時間，各以自
    動櫃員機轉匯28,137元及1元至被告上開帳戶等情，業據證
    人甲○○、丙○○於警詢時證述遭詐騙之經過、匯款時間、
    金額等情甚詳（見員警分偵字第0970024115號卷第5、6、8
    、9頁），且有證人甲○○、丙○○匯款後所留存之郵政自
    動櫃員機交易明細表、玉山銀行存款機交易明細表，以及被
    告前揭帳戶之對帳查詢單各1紙在卷可稽（見員警分偵字第0
    970024115號卷第7、10、16頁）。是證人甲○○、丙○○因
    受騙，而匯款至被告上開帳戶內之事實，可以信為真實。惟
    此等證據，充其量僅能證明證人甲○○、丙○○因遭詐騙，
    而將上述款項匯入被告之上開帳戶，以及被告之上開帳戶有
    被作為詐騙被害人金錢之匯入帳戶使用之情形。仍不足以推
    論被告之交付上開帳戶之存摺、金融卡（含密碼），即係基
    於幫助他人詐欺取財之不確定故意所為。
  (二)被告始自警詢、檢察官偵訊迄至本院審理時，均堅稱其當時
    係因看見自由時報廣告欄上刊登「誠徵電玩試打員、櫻花專
    員、薪56,000元」之廣告，始撥打廣告內刊登之電話與對方
    聯絡，因對方要求提供帳戶之存摺、金融卡（含密碼），其
    始依約在臺中市某處便利商店，將該等物品交付對方等語。
    參諸證人即上開詐騙集團被查獲之成員乙○○，於本院審理
    時接受詰問，結證稱：「（問：你有無參加阿偉為首的詐騙
    集團嗎？）有的。從去年九月到去年十月底。」、「（問：
    你有無見過在庭被告？）有的。我是在收取簿子的時候見過
    。」、「（問：當時收取簿子情形為何？）我們在臺中見面
    ，在便利商店，我收取他〈指被告〉的簿子，我說我是公司
    派來的，公司就打電話給他，他就跟公司電話交談，確定是
    我之後，他就把存摺、密碼、提款卡交給我，我取得這些東
    西後就離開現場。」、「（問：被告給你的是哪家存摺？）
    富邦，但不是很確定，印象中是富邦銀行。」等語（見本院
    卷第42頁），亦即證人乙○○曾經在臺中市某處便利商店，
    向被告收取富邦銀行之帳戶存摺、金融卡無訛。且證人乙○○及證人即該詐騙集團之成員陳鵬年，於警詢均供稱該詐欺
    集團係以刊登報紙「應徵電玩試打員--櫻花專員」之方式騙
    得被害人之存摺及提款卡等語（見調取之臺灣臺中地方法院
    97年度少調字第1327、1386號一案內中市警刑偵000000000
    00號卷第9頁，及未標明卷號之警卷第8頁），復有該詐欺集
    團於自由時報廣告欄所刊登之該則徵才廣告影本，其上並留
    有行動電話門號0000000000號之聯絡電話在卷可參（見中市
    警刑偵00000000000號卷第73頁）。且證人乙○○所屬之詐
    騙集團，係以上開登報之詐騙方式，騙取連同被告在內共有
    19人之帳戶存摺及提款卡等物，亦據臺灣臺中地方法院98年
    度少護字第9號一案認定在案（見本院卷第25頁該案之宣示
    筆錄）。是被告雖未能提出其所見之報紙廣告為憑，但綜合
    上情，被告辯稱係因見上述廣告，而受騙致交出其上開銀行
    帳戶之存摺及金融卡（含密碼）一情，尚非屬虛妄。於此情
    形，自難認被告有幫助他人為詐欺取財之直接或間接故意。
  (三)雖證人乙○○於警詢供稱：有於97年10月12日下午4時30分
    許，在臺中市市○○○路與惠來路口之全家便利商店，向被
    告詐取存摺及金融卡等語（見中市警刑偵00000000000號卷
    第16頁）；並於本院審理詰問時，結證稱：伊是在向被告收
    取存摺一個禮拜後離開該詐欺集團，約於97年10月底離開該
    集團的，伊向被告收取存摺只有1次等語（見本院卷第43頁
    背面）。惟證人乙○○於本院亦同時證稱，可以確定向被告
    收取存摺之地點，但對於警詢所述收取存摺之日期，則不太
    能確定等語（見本院卷第43頁）。亦即證人乙○○於警詢及
    本院所述於「97年10月12日」或「97年10月底前一個禮拜」
    ，向被告收取上開帳戶之存摺、金融卡等物一情，應僅係大
    概日期，並非確切之日期。倘再參諸證人乙○○於警詢供稱
    ：證人陳鵬年於97年10月12日告知伊該詐欺集團成員黃俊偉
    已被查獲一情（見中市警刑偵00000000000號卷第14頁）。
    則該詐騙集團為避免檢警追緝，在其集團成員被查獲後之該
    段期間，衡情當係為免犯行露餡，而暫停對外詐騙金融機構
    之帳戶存摺等物，證人乙○○亦應無再行對外收取存摺等物
    之行為。基此，被告上開帳戶之存摺、金融卡（含密碼）等
    物，是否果於97年10月12日或97年10月底前一個禮拜，交付
    證人乙○○？已有可疑。另依被告於97年10月13日以被害人
    身分在警詢時供稱：其係於97年9月17日或18日看見自由時
    報上之廣告，誠徵電玩試打員--櫻花專員，乃撥打其上刊登
    之電話0000000000號求職，經對方接聽電話之人告知須提供
    存摺及金融卡（含密碼），其不疑有他，遂依指示於97年9
    月18日下午1時許，在臺中市市○○○路與惠來路二段口之
    全家便利商店，將上開帳戶之存摺、金融卡交付前來面試之
    人等語（見中市警刑偵00000000000號卷第249頁）；之後
    被告於97年10月20日以詐欺嫌疑人之身分接受警詢時，亦供
    稱：其於97年9月17日或18日，在臺中市市○○○路一家全
    家便利商店，將其上開帳戶之存摺、金融卡，交給一名前來
    面試之男子（見員警分偵字第0970024115號卷第2頁）；又
    被告於97年11月14日檢察官訊問時，亦供稱於97年9月中旬
    ，在臺中市市○○○路一家全家便利商店，將其上開帳戶之
    存摺、金融卡（含密碼），交給一名約20歲之男子等語（見
    97年度偵字第9970號卷第之5頁）。嗣被告於本院98年4月21
    日審理時，雖稱其係於97年10月中旬將上開帳戶之存摺、金
    融卡交給證人乙○○云云。觀諸被告於上開警、偵訊所供述
    之情節大致相同，於本院審理時所為供述，則與警、偵訊中
    之供述有所歧異，此情或係被告於審理中，因聽聞證人乙○○證稱伊收取存摺等物之時間為97年10間一情後，基於趨吉
    避凶、為圖獲取有利判決之動機，而刻意附和證人乙○○所
    供述之日期，以致其悖於實情而為陳述；另一方面，亦不無
    可能係因離案發時間之日趨久遠，被告之記憶亦趨於模糊所
    致。再參諸證人甲○○、丙○○因遭詐騙，而匯款至被告上
    開帳戶之時間，均為97年9月28日，已如上述，是被告交出
    上開帳戶之存摺及金融卡之時間，應在97年9月28日之前，
    否則又何能被該詐騙集團充作騙取證人甲○○、丙○○金錢
    之匯入帳戶。是被告交付上開銀行帳戶之存摺、金融卡（含
    密碼）予證人乙○○之時間，應以被告先前在警、偵訊時，
    所供述之時點為可採。
  (四)被告堅詞其僅本次交付上開帳戶之存摺、金融卡予陌生人，
    除此以外，則未曾有此情形。再參之被告所涉之刑事案件，
    亦僅本件而已，此有臺灣高等法院被告前案紀錄表1份在卷
    可參，亦即被告迄今並未有其他因交付帳戶之存摺、提款卡
    予陌生人或其他犯罪集團，而受追訴之刑事案件，是被告辯
    稱其僅此次將帳戶之存摺、金融卡予陌生人一節，應相當可
    信。故此，公訴檢察官於本院論告時，以被告自承交付其存
    摺、金融卡予證人乙○○之時間，為97年10月中旬，而謂被
    告當時所交付予證人乙○○之存摺、金融卡，與上開帳戶是
    否同一，已有可疑一節，尚無可採。
六、綜上所述，被告前揭所為之辯解，並非全然不可採信，因公
    訴人所舉證據，尚無法證明被告確有幫助詐欺取財之直接或
    間接故意。本件既存有合理懷疑，以致本院無法形成被告有
    罪之確切心證，自屬不能證明被告犯罪，故此，應為被告無
    罪之諭知。
據上論斷，應依刑事訴訟法第301條第1項前段，判決如主文。
本案經檢察官謝雨青到庭執行職務。
中    華    民    國    98    年    5     月    5     日
            刑事第八庭    審判長法  官  簡婉倫
                                法  官  唐中興
                                法  官  陳銘壎
以上正本證明與原本無異。
如不服本判決應於收受送達後10日內向本院提出上訴書狀，並應
敘述具體理由；其未敘述上訴理由者，應於上訴期間屆滿後20日
內向本院補提理由書 (均須按他造當事人之人數附繕本)「切勿
逕送上級法院」。
告訴人或被害人對於判決如有不服具備理由請求檢察官上訴者，
其上訴期間之計算係以檢察官收受判決正本之日期為準。
中    華    民    國    98    年    5     月    5     日
                                書記官  楊筱惠


司法院資訊處製作；財團法人民間司法改革基金會備份。
